臺灣高等法院民事判決　　　　　　　　　100年度上易字第6號
上　訴　人　陳康麟
　　　　　　黃淑惠
　　　　　　廖國富
　　　　　　翁其祿
兼　共　同
訴訟代理人　喬　原
被　上訴人　游文彬
　　　　　　游世全
共　　　同
訴訟代理人　陳余騰
　　　　　　黃俊傑
　　　　　　王聖舜律師
複　代理人　連憶婷律師
　　　　　　吳榮庭律師
上列當事人間返還房屋等事件，上訴人對於中華民國99年10月13
日臺灣臺北地方法院99年度訴字第54號第一審判決提起上訴，被
上訴人並減縮訴之聲明，本院於100年5月3日言詞辯論終結，茲
判決如下：
    主  文
上訴駁回。（原判決主文第一項命上訴人給付之金額應減縮自民
國九十八年六月九日起算）
第二審訴訟費用由上訴人負擔。
    事實及理由
一、本件被上訴人於原審起訴請求上訴人返還如附表所示之房屋
    ，並各自民國98年5月30日起至返還上開房屋之日起，按月
    給付被上訴人如附表所示不當得利之金額，於本院減縮不當
    得利部分之請求為自98年6月9日起算（見本院卷第97頁背面
    ），核與民事訴訟法第446條第1項但書、第255條第1項第3
    款規定相符，應予准許，合先敘明。
二、被上訴人主張：訴外人鴻總企業股份有限公司（下稱鴻總公
    司）原為附表所示之土地及坐落其上房屋（下稱系爭房屋）
    全棟（含增建部分）之所有權人，其於90年5月30日與訴外
    人陳菊洋簽訂房屋租賃契約（下稱系爭租賃契約），約定由
    陳菊洋自90年5月30日起至98年5月29日止承租系爭房屋全棟
    。伊於95年11月10日因拍賣取得上開土地及房屋全棟（含增
    建部分），並於同年月27日完成所有權登記，依民法第425
    條規定繼受系爭租賃契約，上訴人雖以其等與陳菊洋間有轉
    租契約存在，惟陳菊洋自伊取得系爭房屋所有權至今，均未
    繳付租金與伊，且系爭契約於98年5月29日亦已屆至，陳菊
    洋已無處分之權利，其與上訴人間之轉租契約亦失所附，上
    訴人仍分別繼續占有使用系爭房屋，即屬無權占有，依法除
    應各別返還如附表所示之房屋，並應給付自租期屆滿翌日起
    至返還系爭房屋止，如附表所示之相當於租金之不當得利。
    爰請求判決上訴人各將如附表所示之房屋返還與被上訴人，
    並各自98年6月9日起至返還上開房屋之日起，按月給付被上
    訴人如附表所示不當得利之金額等語。（原審為被上訴人勝
    訴之判決，上訴人不服，提起上訴）並對上訴人之上訴答辯
    聲明：上訴駁回。
三、上訴人則以：上訴人及陳菊洋均未依法終止租賃契約，雙方
    間轉租契約尚未屆至，且依土地法第100條規定，應先經地
    政機關之調處，被上訴人無權請求返還系爭房屋。且系爭房
    屋之全部隔間牆壁、衛浴、門窗、供配電、給排水、天花板
    地面、電梯及樓梯、空調及照明等設備不在拍賣範圍內，亦
    即被上訴人拍定之房地產權與系爭房屋現狀不符，被上訴人
    不得請求返還。又系爭房屋之修繕、改良費用，均係由陳菊
    洋所支付，被上訴人不得依現況評估其就系爭房屋所得收取
    之不當得利，應依土地法相關規定計算租金等語，資為抗辯
    。並對原判決提起上訴，聲明：(一)原判決廢棄。(二)廢棄部分
    ，被上訴人在第一審之訴及其假執行之聲請均駁回。
四、兩造不爭執事項：
  (一)如附表所示之土地、房屋，原為訴外人鴻總公司所有，其於
    90年5月30日起迄98年5月29日止將系爭房屋出租予陳菊洋，
    雙方並於90年7月26日就租賃契約為公證，有房屋租賃契約
    、公證書等件影本附卷可稽（見原審卷第5至7頁）。
  (二)被上訴人於95年11月10日因拍賣取得如附表所示之系爭土地
    及房屋，並於同年月27日完成所有權移轉登記。另於98年5
    月21日通知陳菊洋自系爭租賃契約屆期後不再續約等情，有
    原法院95年11月10日函文、原法院民事執行處95年11月13日
    函文、土地登記謄本及建物登記謄本、房屋稅繳款書、98年
    5月21日98博律字第510號博聖法律事務所函及中和泰和街郵
    局第723號郵局存證信函等件在卷足憑（見原審卷8至16、21
    、22頁）。
五、被上訴人主張上訴人無權占有系爭房屋，為上訴人所否認，
    並以前詞置辯，經查：
  (一)被上訴人因拍賣而取得系爭房地所有權，繼受系爭房屋前手
    即鴻總公司與陳菊洋間系爭租賃契約，業如前述，被上訴人
    主張系爭租賃契約已於98年5月29日屆至，伊已通知陳菊洋
    屆期不再續租並請求返還系爭房屋等語，業據提出博聖法律
    事務所98年5月21日98博律字第0510號函、臺灣郵政掛號郵
    件收件回執為證（見原審卷第21頁正背面），復經證人陳菊
    洋證述明確（見本院卷第96頁）。是系爭租賃契約法律關係
    業於98年5月29日屆滿而消滅，陳菊洋應將系爭房屋返還予
    被上訴人。
  (二)陳菊洋前將系爭房屋轉租與上訴人，而上訴人占用系爭房屋
    如附表所示之面積等情，業經原審於99年5月25日會同臺北
    市建成地政事務所及轄區警員前往勘測占用及其實際使用情
    形，有卷附勘驗筆錄、臺北市政府警察局萬華分局武昌街派
    出所之房屋使用現況調查表、臺北市建成地政事務所之複丈
    成果圖（即原判決附圖）及現場照片等附卷可稽（見原審卷
    第94至96、101至118、137至143頁）。上訴人雖辯稱：陳菊
    洋未依法終止租賃契約，雙方間轉租契約期限尚未屆至云云
    ，然為被上訴人所否認。查證人陳菊洋證稱：「（法官問：
    何時開始承租系爭建物？租約是否終止或租期屆滿？被上訴
    人於何時終止租約或租期何時屆滿？有無續租？）…到98年
    5月間我就沒有繼續出租，因為房屋已經被拍賣，我有將房
    間鑰匙點交拍定人」「法官問：您於何時開始出租系爭建物
    予上訴人？租約是否終止或租期屆滿？您於何時終止租約或
    租期何時屆滿？有無續租？租金收到何時？現是否仍收租金
    ？）每人租期到98年5月，我3月底或4月初就告知上訴人說
    房屋不能繼續租，有些人沒有拿押租金，但5月租金我沒有
    收，所以押租金不用還他們，我沒有終止租約問題或續租問
    題，4月之後我也沒有收租金，其中上訴人廖國富1年沒有拿
    租金」「絕對我有告知5月份我要將房屋交給拍定人，不收
    他們租金了，請他們要搬走」「黃淑惠是有匯給14800元給
    我，但是不是租金…」「翁其祿確實有以勞務抵租金，我確
    實有告訴他98年5月以後不要再提供勞務…」等語（見本院
    卷第95頁背面、第96頁正背面），復有委託書、收據、套房
    租賃約書等件附卷可稽（見本院卷第102至105頁），足見證
    人陳菊洋與上訴人間就系爭房屋係成立定期租賃契約，嗣於
    98年5月間因租賃期限屆滿而消滅，且陳菊洋已向上訴人表
    示不再出租系爭房屋之意思而無默示更新之情形。是上訴人
    上開所辯，應不可採。
  (三)按所有人對於無權占有或侵奪其所有物者，得請求返還之。
    民法第767條前段定有明文。承前所述，系爭租賃契約法律
    關係業於98年5月29日屆滿消滅，而陳菊洋與上訴人間就系
    爭房屋所成立之租賃契約亦於98年5月間因租賃期限屆滿而
    消滅，上訴人復未舉證證明其占有使用附表所示之房屋有何
    正當權源，被上訴人主張上訴人無權占有使用系爭房屋，自
    堪信為真實。上訴人雖辯稱：被上訴人因拍賣取得系爭房屋
    之所有權並不及於建物內之樓梯、電梯、隔間、天花板、磁
    磚等物云云。惟查，系爭房屋內之樓梯、隔間、磁磚、屋頂
    鋼架、天花板、門窗、供電系統、照明系統、空調系統、給
    水排水系統與衛浴設備等物，或係屬於系爭房屋之成分，或
    係非經毀損或變更其物之性質不能與系爭房屋分離之附合物
    。且參諸證人陳菊洋證稱：「（法官問：何時開始承租系爭
    建物？租約是否終止或租期屆滿？被上訴人於何時終止租約
    或租期何時屆滿？有無續租）時間忘記了，但是有去公證，
    租賃時就已有隔間，隔間是簡先生就已隔好，本來沒有電梯
    ，但是出租給我時，應我要求有裝設電梯，到98年5月間我
    就沒有繼續出租，因為房屋已經被拍賣，我有將房間鑰匙點
    交給拍定人（即被上訴人代理人）」等語（見本院卷第95頁
    背面），足見電梯係陳菊洋因前出租系爭房屋予上訴人等人
    居住，為上下樓層進出方便而由鴻總公司裝設，亦即上開電
    梯在客觀上之經濟效用，係輔助系爭房屋之使用，故上開電
    梯乃系爭房屋之從物。且陳菊洋於90年5月30日向鴻總公司
    承租系爭房屋時，已包括電梯、樓梯、隔間、磁磚、屋頂鋼
    架、天花板、門窗、供電系統、照明系統、空調系統、給水
    排水系統與衛浴設備等。另衡諸常情，出租供作居住使用之
    房屋，應已具有一般日常居住所需之基本設備，例如磁磚、
    天花板、門窗、供電系統、照明系統、空調系統、給水排水
    系統與衛浴設備等，是縱認上開物品非屬系爭房屋之附合物
    ，亦係系爭房屋之從物，依民法第68條規定，被上訴人於拍
    定後自亦取得該從物所有權。上開電梯等既屬系爭房屋之從
    物及附合物，則在原審執行法院95年度執字第40706號強制
    執行事件將系爭房屋拍定予被上訴人時，自亦隨同系爭房屋
    之所有權而為被上訴人所有，是上訴人辯稱電梯等設備不在
    拍賣範圍內，上訴人拍定之房地產權與系爭房屋現狀不符，
    上訴人不得請求返還房屋云云，應無可取。從而，上訴人於
    租賃期限屆滿後既無占用系爭房屋之正當權源，則被上訴人
    自得本於系爭房屋之所有權，依前開規定，請求上訴人騰空
    遷讓系爭房屋。
  (四)上訴人雖辯稱：被上訴人及陳菊洋未依法終止租賃契約，雙
    方間轉租契約尚未屆至，依土地法第100條規定，被上訴人
    無權請求返還房屋。且本件應先由地政機關調處云云，然土
    地法第101條雖規定：「因房屋租用發生爭議，得由該管市
    縣地政機關予以調處」，既僅定為「得」由該管地政機關調
    處，自非「應」由地政機關調處之強制規定，則被上訴人未
    經該項調處程序，逕行起訴，仍為法之所許。且依民法第
    450 條第1項規定，租賃定有期限者，其租賃關係於期限屆
    滿時消滅，不受土地法第100條所定各款之限制。本件被上
    訴人已於租期屆滿前，通知陳菊洋期滿不再續租，而陳菊洋
    亦向上訴人為期滿不再續租之表示，已如上述，應認本件租
    賃關係已因租期屆滿而消滅，不受土地法第100條所定各款
    之不定期租賃收回房屋之限制。又基於債之相對性原則，上
    訴人與陳菊洋間就系爭房屋之租賃關係，亦不拘束被上訴人
    ，是上訴人所辯，亦無可採。
六、關於被上訴人請求相當於租金之不當得利部分：
  (一)按無法律上之原因而受利益，致他人受損害者，應返還其利
    益，依其利益之性質不能返還者，應償還其價額，民法第17
    9條、第181條但書分別定有明文，而無權占有他人土地，可
    能獲得相當於租金之利益為社會通常之觀念（最高法院61年
    台上字第1695號判例參照）。上訴人無權占有系爭房屋，已
    如前述，依上開說明，其受有相當於租金之利益，是被上訴
    人依民法第179條之規定，請求上訴人給付相當於租金之不
    當得利，自屬有據。
  (二)又城市地方房屋之租金，以不超過土地及其建築物申報總價
    年息百分之十為限，土地法第97條第1項定有明文。而所謂
    年息百分之十為限，乃指租金之最高限額而言，並非必須照
    申報價額年息百分之十計算之，且尚須斟酌基地、建物之位
    置、工商繁榮程度、使用人利用基地、建物之經濟價值、所
    受利益、彼等關係及社會感情等情事以為決定。查系爭房屋
    門牌號碼為臺北市萬華區○○○路63之1號，位在臺北市萬
    華區西門商圈，土地多已開發利用，道路二側土地多為4、5
    層公寓、透天及大樓，公寓、透天屋齡大部分約20至35年之
    間，大樓以15年左右屋齡居多，街廓內建築大多為透天厝與
    4、5層公寓住宅間雜分佈於次要道路及其裡側巷弄間，屋齡
    大部分約在35年左右，有優世國際不動產估價師事務所之不
    動產估價報告書內容可參（見外放之估價報告書第4至5頁）
    。復依該估價報告書之勘估現況照片顯示，系爭房屋外觀老
    舊，位處情趣用品商店等環境較為複雜之商店樓上，故原審
    認以系爭土地及建物申報總價週年利率3%計算不當得利為當
    ，應可贊同。上訴人無權占用系爭房屋之面積分別如附表所
    示，有臺北市建成地政事務所於99年6月22日製作之土地複
    丈成果圖在卷可稽（見原審卷第118頁）。而上開臺北市○
    ○區○○段二小段74地號土地，自96年起之公告地價為每平
    方公尺12萬3,940元，有臺北市公告土地現值及公告地價查
    詢系統在卷可稽（見原審卷第134頁），依平均地權條例第
    l6條規定，申報地價為公告地價80%即9萬9,152元。再系爭
    建物之課稅現值為78萬9,300元，亦有98年房屋稅繳款書影
    本在卷可考（見原審卷第16頁）。系爭房屋總面積為393.42
    平方公尺（計算式：91.47×3＋42.42＋62.25＋14.34＝393
    .42；含增建未登記部分），為一地上4層之建物，另增建地
    上5、6層（見估價報告書第3頁）。而上訴人等人僅分居單
    層部分空間，以系爭房屋樓板總面積與被告占用房間面積之
    比例的課稅現值為計算基礎加以計算，上訴人按月應給付被
    上訴人相當於租金之不當得利，各為如附表所示之金額（計
    算式均如附表所示）。故被上訴人請求上訴人各應自95年6
    月9日起至返還系爭房屋之日止，按月給付如附表所示之不
    當得利，即屬有據。
七、綜上所述，上訴人依民法第767條第1項前段所有物返還請求
    權，請求上訴人騰空遷讓返還如附表所示之房屋，及依不當
    得利之法律關係，請求上訴人各自98年6月9日起至返還上開
    房屋之日止，按月給付被上訴人如附表所示之不當得利，為
    有理由，應予准許。原審為被上訴人勝訴之判決，並為假執
    行、免假執行之宣告，於法並無不合。上訴意旨指摘原判決
    為不當，聲明廢棄改判，為無理由，應予駁回。
八、據上論結，本件上訴為無理由。依民事訴訟法第449條第1項
    、第78條、第85條第1項前段，判決如主文。
中    華    民    國   100    年    5     月    25    日
                    民事第十一庭
                        審判長法  官  呂太郎
                              法  官  劉坤典
                              法  官  徐福晉
正本係照原本作成。
不得上訴。
中    華    民    國   100    年    5     月    27    日
                              書記官  秦仲芳
附表：
┌──────┬───────────────┬────┬────┬──────────────┬──────┐
│土地坐落    │臺北市○○區○○段二小段74地號│被上訴人│原審判斷│計算式：                    │計算式：    │
├──────┼───────────────┤主張不當│合理金額│（申報地價×面積＋課稅現值×│標的估價金額│
│門牌號碼    │臺北市○○○路63之1號2樓至6樓 │得利之金│（新臺幣│面積）×3%÷12＝不當得利/月 │×面積＝上訴│
├──┬───┼──────┬───┬────┤額（新臺│/按月） │（元以下四捨五入，下同）    │人供反擔保金│
│編號│占有人│房屋建號    │樓室  │面積(㎡)│幣/按月)│        │                            │額（新臺幣）│
├──┼───┼──────┼───┼────┼────┼────┼──────────────┼──────┤
│ 1  │陳康麟│萬華區○○段│2樓   │  13    │10,391元│3,288元 │（99,152×13＋789,300×13÷ │1,403,352 ×│
│    │      │二小段3663  │203室 │        │        │        │393.42）×0.0025＝3,288元   │13÷393.42＝│
│    │      │            │      │        │        │        │                            │46,372元    │
├──┼───┼──────┼───┼────┼────┼────┼──────────────┼──────┤
│    │      │            │      │        │        │        │（99,152×22＋789,300×22÷ │1,403,352 ×│
│ 2  │黃淑惠│二小段3663  │205室 │  22    │14,853元│5,564元 │393.42）×0.0025＝5,564元   │22÷393.42＝│
│    │      │            │      │        │        │        │                            │78,475元    │
├──┼───┼──────┼───┼────┼────┼────┼──────────────┼──────┤
│ 3  │廖國富│萬華區○○段│3樓   │  22    │14,853元│5,564元 │（99,152×22＋789,300×22÷ │1,403,352 ×│
│    │      │二小段3664  │305室 │        │        │        │393.42）×0.0025＝5,564元   │22÷393.42＝│
│    │      │            │      │        │        │        │                            │78,475元    │
├──┼───┼──────┼───┼────┼────┼────┼──────────────┼──────┤
│ 4  │翁其祿│萬華區○○段│4樓   │   5    │ 6,425元│1,264元 │（99,152×5＋789,300×5÷   │1,403,352 ×│
│    │      │二小段3665  │404室 │        │        │        │393.42）×0.0025＝1,264元   │5÷393.42＝ │
│    │      │            │      │        │        │        │                            │17,835元    │
├──┼───┼──────┼───┼────┼────┼────┼──────────────┼──────┤
│ 5  │喬原  │未辦理保存登│5樓   │  37    │22,290元│9,357元 │（99,152×37＋789,300×37÷ │1,403,352 ×│
│    │      │記之增建部份│501室 │        │        │        │393.42）×0.0025＝9,357元   │37÷393.42＝│
│    │      │            │      │        │        │        │                            │131,981     │
├──┴───┴──────┴───┴────┴────┴────┴──────────────┼──────┤
│                                                                          合計被上訴人供擔保金│353,138元   │
└───────────────────────────────────────────────┴──────┘